【裁判字號】    92,判,911
【裁判日期】    920710
【裁判案由】    退除給與
【裁判全文】
最  高  行  政  法  院  判  決                    九十二年度判字第九一一號
    上  訴  人  甲  ○
    被 上訴 人  陸軍總司令部
    代  表  人  乙○○
右當事人間因退除給與事件，上訴人對於中華民國九十一年一月二十四日臺北高等行
政法院九十年度訴字第二九二九號判決，提起上訴，本院判決如左：
    主  文
上訴駁回。
上訴審訴訟費用由上訴人負擔。
    理  由
上訴人之上訴意旨略謂：原判決用法不當，就其所主張之理由，依序分述之：一、上
訴人於三十四年五月一日至四十二年八月一日止服士官兵現役期間，雖陸海空軍士官
服役條例（下稱士官服役條例）及其他施行細則未曾制定公布（至云國防部四十三年
十月三十日倫代字第九○○號令，上訴人仍不知有此命令），而上訴人仍請求士官兵
退伍給與者，係依據當時兵役法施行法第八十一條：「軍人在營、退伍及復員之給與
另定之。」規定，因免軍職當時尚乏法令依據辦理退伍，必待上述之條例及細則制定
公布後，始有其依據（該條例第一條：「本條例依兵役法第三條制定之。」就個人權
利保障言，應有溯及效力），故應有該條例及其施行細則之適用。況一有退伍情況發
生，軍方應主動發給退伍給與而不待請求，之所以如此者乃由於當時法令不週，役制
不全所致，難謂上訴人不適用該條例及其施行細則。二、最高行政法院（改制前為行
政法院）五十三年度判字第二二九號判決駁回上訴人之訴，雖確定在案，然此判決係
為程序上判決，並不影響上訴人實質上權益（即退伍給與請求權仍存在），並諭示係
屬行政範圍事項，對被告官署國防部人事行政局所為核駁之處分，認為有何不當之處
，祇能向上級主管官署請求救濟。上訴人遵諭，曾於臺中市團管區於五十五年二月二
十九日舉行點閱召集時將上情報告蒞場上級長官，其答覆：帶回國防部研究；上訴人
又於六十六年四月十四日再向台中市團管區請求比照依國防部六十三年十月二十一日
（六三）澄清字第二三九號令第十四條規定辦理。經轉國防部人事參謀次長室以（六
六）道週字第一七九九號函覆：「一許員係以軍文人員免職離營，未辦理退伍。二依
陸海空軍兵籍資料管理手冊第三一五條第四款（五）項規定，曾任准尉或同准尉者，
其年資得予併計現任公職年資辦理退休，惟不合發給士官退伍金。」上訴人復於同年
十月間，再向陸軍總司令部請求，該部於六十六年十一月十五日發給陸同退字第一一
五號視同退伍證明書，並註明：「不發退除給與及軍職年資證明。」。又司法院釋字
第一八七號及第二○一號解釋，旨在糾正法律規定之缺失，而謀補救個人權益，就個
人權益保障言，應有溯及效力。是以上訴人權益之維護，應有上開解釋之適用，況上
述最高行政法院之確定判決，僅為程序上判決，並未論及實體，故請求被上訴人給付
退伍金，應依法有據。三、兵役法之後備軍人為統稱之名詞，而依法除役者為後備軍
人身分消失情形之一，在未消失前應受兵役法之規範。上訴人係依兵役法第八條規定
服常備士官役，其區分為常備士官現役，服預備役（依法須現役期滿退伍者才能服之
）至除役時止。是以在除役前基於服役所生之權利義務，均適用兵役法及其子法之規
定；而依兵役法第三條所制定之士官服役條例及其施行細則，上訴人在六十八年十二
月三十一日除役前亦應有其適用。又上訴人在服常備士官預備役期間，服役之順序，
受教育召集、點閱召集、限齡除役（可謂已善盡服役義務，而權利並未有保障）等，
悉依士官服役條例規定辦理，則同條例之「退除給與」章，乃係兵役法施行法第八十
一條：「軍人．．．退伍及．．．之給與另定之。」之具體規定，基於法律不可分割
適用之前提，故認當然有上述條例「退除給與」章之適用。四、本件原處分及訴願決
定，雖各引用法令不同，然均以消滅時效為由，否准上訴人之所請，但均未否認上訴
人「退伍給與」請求權之存在。而原審並未就是否罹於時效？詳加審酌，因而為較原
處分及訴願決定更為不利於上訴人之判決，似違情理，更悖法理，顯有未當。又依前
述上訴人既認有士官服役條例之適用，故依該條例第二十七條附表規定，請求被上訴
人給付十六個基數之退伍金三十五萬二千八百元（年資自三十四年五月一日至四十二
年七月三十一日止），並自八十八年一月一日起至發放日止，按陸海空軍退伍除役官
兵退伍金優惠儲蓄存款辦法第四條第二款規定年息百分之十四．二五計算支付利息。
五、就前述國防部人事參謀次長室（六六）道週字第一七九九號函覆所云：「．．．
惟不合發士官兵退伍金。」再就陸總部所發視同退伍證明書言：「其附記不發退除給
與．．．」，按此函書，均係行政命令，均與士官服役條例第二十五條：「士官在現
役期間，受徒刑以上處分，因而退伍、除役或開除者，不發退伍金、退休俸或贍養金
。」規定牴觸，上訴人在原審辯論，一再主張，但未見原審審酌。上訴人於服常備士
官現役期間，並未受何行政及刑事處分，因而有該條例所列舉之情事時本應主動發給
退伍金，奈當時無法令可依故未發，上訴人乃於五十二年間（距士官服役條例施行細
則發布日四十九年九月十七日未逾五年），先向憲兵司令部請發，憲兵司令部指應向
政工幹校辦理，該校指應向第一軍團辦理，經否准後，經訴願、再訴願，終為最高行
政法院為程序上判決駁回。乃遵該判決所示，再向主管官署請求辦理，終獲國防部人
事參謀次長室（六六）遵週字第一七九九號函覆，據此函示，上訴人已具有軍職年資
得予併計公職年資辦理退休，亦即上訴人具有軍職年資及公職年資二種年資，得予併
計辦理退休之請求權；若其併計時，其請求權應自退休時起算，若分開行使，即不願
併計時（因公職年資已達退休最高標準），其請求權亦應自公職退休日起算，方符法
理。六、被上訴人之答辯理由二，認上訴人原為憲兵司令部「除名」至政工幹校受訓
；然此之除名，即係士官服役條例第二十五條所列舉之「開除」，依同條規定應發給
退伍金，該條所云之「開除」，係含「開缺」及「除名」二者觀之，其答辯理由一可
明。上訴人就上情，於辯論時一再主張，而原審亦未加審酌，顯有未當。請判決廢棄
原判決，並撤銷原處分及訴願決定等語。
被上訴人自九十一年二月二十二日收受上訴狀繕本迄今尚未提出答辯狀。
原審斟酌全辯論意旨及調查證據之結果，以：一、按「陸海空軍士官服役條例」係總
統於四十八年八月四日制定公布全文三十三條，並於八十三年一月十六日以華總(一)義
字第○一九九號令修正公布第二十八條條文八十八年五月五日（八八）華總(一)義字第
八八○○○九八一三○號令公布廢止；而「陸海空軍士官服役條例施行細則」係行政
院於四十九年九月十七日以（四九）台防字第五一八六號令訂定發布，期間經過多次
修正，於八十八年六月十六日行政院令發布廢止。本件上訴人係於三十四年五月一日
入伍，三十七年任下士班長，四十二年二月一日以憲兵中士考入政工幹校譯電人員訓
練班受訓，同年八月一日畢業分發陸軍第四十五軍以軍文人員任用（同准尉），為兩
造所不爭執，復有上訴人提出之憲兵司令部（四七）設發字第三五九八號證明書、陸
軍第四十五軍司令部（四二）軍人令字第四號令等影本附卷可按。上訴人於三十四年
五月一日至四十二年八月一日止服士官兵役期間，陸海空軍士官服役條例及該條例施
行細則尚未經總統、行政院制定公布施行；又「陸海空軍士官給與規則」係國防部四
十四年一月二十七日通字第○一○號令公布（國防部已於四十三年十月三十日以倫代
字第九○○號先行頒發自同年十一月一日起實施），亦在上訴人上開服士官役期間之
後，上訴人請求士官兵退除給與，應無陸海空軍士官服役條例、該條例施行細則及陸
海空軍士官給與規則之適用。二、經查，上訴人於五十二年十二月始向國防部申請「
比照人事行政局（五二）祺袖字四三○○號函辦理外職停役士官退伍」，顯見其於四
十二年八月一日分發陸軍第四十五軍以軍文人員任用（同准尉）當時，並未辦理退伍
甚明。而國防部以與規定不合為由，未予照准。上訴人不服，遞向國防部、行政院提
起訴願、再訴願，迭遭駁回，訴經最高行政法院（八十九年七月一日改制前為行政法
院）以參照司法院院解字第三一一號、第三三二號、第三三九號、第三四七號解釋，
上訴人原為軍用文職人員，因申請比照外職停役士官辦理因停退伍，此純係以公務員
身分向該行政官署報請核辦之事件，屬於行政範疇，上訴人對於被上訴人所為核駁之
處分，認為有何不當之處，祗能向上級主管官署請求救濟，要不能按訴願程序提起訴
願為由，於五十三年十一月十九日以五十三年度判字第二二九號判決駁回上訴人之訴
確定在案，有上訴人提出之上開判決影本附卷可按。司法院雖於上開判決確定之後作
出釋字第一八七號及第二○一號解釋，認公務人員依法辦理退休請領退休金，在程序
上非不得依法提起訴願。但上開解釋僅能適用於解釋後發生之事項，並無溯及既往之
效力。最高行政法院依當時行政訴訟理論，認上訴人申請比照外職停役士官辦理因停
退伍，為行政範圍事項，屬特別權力關係之確定判決效力，不因上開解釋而受影響。
上訴人請求比照外職停役士官辦理因停退伍部分，既經最高行政法院判決駁回確定，
其逕行請求被上訴人給付退伍金，尚乏依據，則其請求權是否罹於時效而消滅，已無
庸置論。三、又兵役法第二十七條第一款規定常備軍官、常備士官在現役期間，因故
「離職」或「停役」、「退伍」或解除召集為後備役者，為後備軍人，應受後備管理
；同法第三十七條規定後備軍人應受動員、臨時、教育、勤務、點閱等召集。顯見上
開各項召集之對象並非僅限於正式退伍人員。上訴人為兵役法規定之後備軍人，應依
法受召集，尚難因其受後備軍人召集，即認當然有陸海空軍士官服役條例關於「退除
給與」之適用。上訴人主張其服常備士官預備役，其服役之順序，受教育召集，點閱
召集，限齡除役等，悉依士官服役條例規定辦理，則同條例之「退除給與」規定，亦
應有其適用乙節，不足採取。四、本件原處分依「陸海空軍士官兵退伍除役與發放辦
法」第二十七條規定，認上訴人所請補發士官兵退伍金，已逾五年時效等語，否准所
請；訴願決定以上訴人如認其未核發士官退除給與，應於自四十五年三月一日核定免
職離營之日起至五十年二月二十八日止之五年內請求發給，乃遲至六十六年四月十四
日始提出請求補發，其請求權之行使已逾法定不變期間為由駁回之，雖所持理由與原
審法院所認不同，但結論並無不同，均應予維持。上訴人猶執前詞，請求撤銷原處分
及訴願決定，為無理由，應予駁回。上訴人併為請求被上訴人應依「陸海空軍士官服
役條例」第二十七條附表規定給付十六個基數之退伍金三十五萬二千八百元，及自八
十九年一月一日起至發放日止，按陸海空軍退伍除役官兵退伍金優惠儲蓄存款辦法第
四條第二款規定年息百分之十四．二五計算之利息部分，亦失所附麗，為無理由，應
併予駁回。又上訴人於辯論終結後之九十一年一月七日具狀更正利息起算日為八十八
年一月一日，應係訴之擴張，不在原審法院審理範圍。因而依認上訴人前訴訟程序之
訴為無理由，將訴願決定及原處分維持，並駁回上訴人前訴訟程序之訴，核無違誤。
查本件上訴人請求士官兵退除給與，並無陸海空軍士官服役條例、該條例施行細則及
陸海空軍士官給與規則之適用，且既不得適用陸海空軍士官服役條例，自無該條例第
二十五條規定之適用。至後備軍人召集之對象並非僅限於正式退伍人員，尚難因上訴
人受後備軍人召集，即認當然有陸海空軍士官服役條例關於「退除給與」之適用。次
查上訴人向被上訴人請求比照外職停役士官辦理因停退伍部分，既經本院五十三年十
一月十九日以五十三年度判字第二二九號判決駁回上訴人之訴確定在案，該判決之效
力，不因司法院嗣後作成釋字第一八七號解釋及第二○一號解釋而受影響。因此上訴
人逕行請求被上訴人給付退伍金，尚乏依據，則其請求權是否罹於時效而消滅，已無
庸置論，均經原判決查明事實、適用法律，並無用法不當或分割適用法律之情形。上
訴意旨，仍執前詞，主張陸海空軍士官服役條例及司法院釋字第一八七號解釋、第二
○一號解釋應有溯及效力，本件得適用上開條例及解釋云云，指摘原判決違誤，求予
廢棄，難認有理由，應予駁回。又適用法律，為法院之職權。本件上訴人向被上訴人
請求比照外職停役士官辦理因停退伍部分，既經本院五十三年度判字第二二九號判決
駁回上訴人之訴確定在案，則上訴人逕行請求被上訴人給付退伍金，即無依據，其請
求權是否罹於時效而消滅，已無庸置論，此一部份原判決依職權適用法律，且結論與
原處分及訴願決定並無不同，尚無更不利益可言；至上訴人於原審辯論終結後具狀更
正利息起算日為八十八年一月一日，應係訴之擴張，不在原判決審理範圍，亦非本件
上訴事件所得審理，均併予指明。
據上論結，本件上訴為無理由，爰依行政訴訟法第二百五十五條第一項、第九十八條
第三項前段，判決如主文。
中    華    民    國    九十二      年      七        月      十        日
                    最 高 行 政 法 院  第 二 庭
                                審 判 長 法  官      陳  石  獅
                                         法  官      吳  錦  龍
                                         法  官      彭  鳳  至
                                         法  官      高  啟  燦
                                         法  官      黃  合  文
右  正  本  證  明  與  原  本  無  異
                                         法院書記官  王  福  瀛
中    華    民    國    九十二      年      七        月    二十二      日


司法院資訊處製作；財團法人民間司法改革基金會備份。
